台灣高等法院民事判決　九十一年度重上字第二九四號
　　　上　訴　人　　甲○○
　　　兼訴訟代理人　乙○○
　　　被上訴人　　　台灣銀行
　　　法定代理人　　李勝彥
　　　訴訟代理人　　高進章
右當事人間拆屋還地等事件，上訴人對於中華民國九十一年五月十六日臺灣臺北地方
法院九十年度重訴字第二○○四號第一審判決提起上訴，本院判決如左：
    主    文
原判決主文第三項、第四項關於命上訴人給付超過(一)上訴人乙○○應給付新台幣參萬
肆仟捌百捌拾陸元、(二)上訴人應共同給付新台幣參拾貳萬陸仟捌佰陸拾參元及自八十
九年七月一日起至返還土地之日止按月以新台幣陸仟肆佰貳拾元計算之損害金部分，
及該部分假執行宣告之裁判均廢棄。
右開廢棄部分，被上訴人在第一審之訴及其假執行之聲請均駁回。
其餘上訴駁回。
第二審訴訟費用由上訴人乙○○負擔五分之四，上訴人甲○○負擔十分之一，餘由被
上訴人負擔。
    事實及理由
一、被上訴人起訴主張：被上訴人於三十六年五月一日取得台北市○○街○○段五九
    八號土地應有部分一八一○九分之一五七○三，並於四十年六月四日向地政事務
    所登記在案。訴外人國有財產局則於其上有建物，國財局北區辦事處並於七十年
    一月十日與被上訴人訂立基地租賃契約，該處原認為上訴人乙○○所承租使用之
    台北市○○○路○段一五七號房屋為該局所有，而乙○○租約屆滿未續租，屬無
    權占有，遂訴請遷讓房屋等，案經原法院八十五年度簡上字第一二五號審理結果
    ，判決認定上開房屋係上訴人乙○○所擴建，為獨立於原有建物之不動產，由上
    訴人乙○○取得所有權，判決該處此部分敗訴。然上開房屋坐落之上開基地，上
    訴人乙○○並未取得使用權源，因之上訴人乙○○、甲○○、張金蘭占有系爭房
    屋使用被上訴人土地屬無權占有，爰依共有人之所有物返還請求權、不當得利請
    求權、侵權行為請求權等法律關係，請求上訴人等應將自上開房屋遷出、上訴人
    乙○○應將上開房屋拆除後將上開土地返還被上訴人及全體共有人、上訴人乙○
    ○應給付上訴人新台幣（下同）四十六萬六千二百七十五元、上訴人甲○○應共
    同給付其中之四十三萬一千一百七十元、上訴人並應共同給付自九十年八月十七
    日起至清償日止按年息百分之五計算之利息、上訴人應共同自九十年八月一日起
    迄返還上開土地日止每月給付被上訴人九千二百五十六元。並聲明：駁回上訴。
    （被上訴人於原審請求上訴人甲○○拆屋還地及請求上訴人乙○○、甲○○給付
    超出如原判決主文第三、四項所示之金額部分，經原判決駁回後，被上訴人並未
    就此部分提起上訴。被上訴人請求同案被告張金蘭應自上開房屋遷出部分，經原
    判決准許後，張金蘭亦未就此部分請求提起上訴。）
二、上訴人辯稱：上訴人乙○○於八十五年十二月底接奉原法院八十五年度簡上字第
    一二五號民事判決後，因慮及自己已步入年邁垂暮之年，遂將系爭房屋贈與並交
    付與其女即上訴人甲○○使用，由甲○○在系爭房屋與同案被告張金蘭經營檳榔
    攤賴以維生，上訴人乙○○已非現在占有系爭房屋之人，被上訴人請求上訴人返
    還系爭房屋所占用之基地，於法不合。且因原承租國有房屋之建材腐朽不堪，上
    訴人乙○○乃於四十二年自費將之抽換重建，另就原址再於四十五年擴大新建系
    爭房屋，雖現已將系爭房屋贈與及交付甲○○繼續使用，合併伊及甲○○之占有
    ，已逾四十餘年，係以行使地上權之意思於他人土地上建造房屋使用，已具備民
    法第七百六十九條及第七百七十二條有關時效取得地上權之要件，與單純之無權
    占有使用土地有別。又系爭房屋土地坐落為臺北市○○段○○段五九八地號及中
    正段二小段四一八地號土地二筆，非僅坐落於被上訴人主張為其所有之臨沂段三
    小段五九八地號土地上。另被上訴人請求損害賠償金部分，將「其他共有人」置
    之不論，請求賠償金額之全額均係為自己之利益而為請求，亦屬「不當得利」等
    語。並聲明：(一)原判決不利於上訴人部分廢棄。(二)右廢棄部分被上訴人在第一審
    之訴及其假執行之聲請均駁回。
三、經查被上訴人主張：被上訴人於三十六年五月一日取得系爭土地權利範圍一八一
    ○九分之一五七○三之所有權，並於四十年六月四日向地政事務所登記在案。訴
    外人國有財產局則於其上有建物，國財局北區辦事處並於七十年一月十日與被上
    訴人訂立基地租賃契約，該處原認為上訴人乙○○所承租使用之系爭房屋為該局
    所有，而乙○○租約屆滿未續租，屬無權占有，遂向原法院台北簡易庭提起遷讓
    房屋等訴訟，案經原法院八十五年度簡上字第一二五號審理結果，判決認定系爭
    房屋係上訴人乙○○所擴建，為獨立於原有建物之不動產，由上訴人乙○○取得
    所有權，判決該處此部分敗訴確定。系爭房屋現係由上訴人等二人繼續占有使用
    中等事實，業據提出系爭土地登記謄本、建物登記謄本、基地租賃契約、原法院
    八十三年度北簡字第五三一七號民事判決、臺北市建成地政事務所八十五年八月
    十三日土地複丈成果圖、原法院八十五年度簡上字第一二五號民事判決、戶籍謄
    本等件為證（原審卷，一五至三○頁），並為上訴人所不爭，且經原法院於九十
    年十月二十九日履勘現場、囑託臺北市建成地政事務所派員會同測量，並製有勘
    驗筆錄及土地複丈成果圖在卷可參（原審卷，八五頁、九四頁），堪信為真實。
四、上訴人辯稱：上訴人乙○○已於八十五、八十六年間將系爭房屋贈與上訴人甲○
    ○並交付其使用，且將水電費用之繳納義務人變更為甲○○名義等語，被上訴人
    則否認有贈與之事實並主張系爭房屋之所有權人為上訴人乙○○（本院卷，一四
    ○頁），依法應由上訴人就其所主張贈與關係存在之積極事實負舉證責任。惟上
    訴人自承其並無任何證據證明有贈與關係存在之事實，且經原法院向臺灣電力公
    司及臺北市自來水公司函查結果，臺灣電力公司臺北市區營業處九十一年一月三
    十一日北市區資核字第九一０一—０八七二號函覆：「經查臺北市○○○路○段
    一五七號自七十二年五月設戶供電迄今，用電戶名均為甲○○，從未變更」等語
    ，臺北自來水事業處南區營業分處九十一年一月三十日北市水南營字第０九一四
    三０四一一００號函覆：「貴院函詢有關臺北市○○○路○段一五七號之水費繳
    納義務人現為何人暨何時申請變更乙案，經查係用戶乙○○君於民國四十九年七
    月二十九日申請裝置變更迄今等語」，有各該函在卷可參（原審卷，一五○頁、
    一五一頁），系爭房屋之水、電費繳納義務人既係自四十九年、七十二年申請裝
    設起即分別為上訴人乙○○、上訴人甲○○，而未於八十五、八十六年間有何變
    更繳納義務人之情事，與上訴人之上開辯詞即有不合，且上訴人乙○○曾自承其
    有時會住在系爭房屋內等語（原審卷，一○八頁；本院卷，六三頁），參以上訴
    人甲○○之住址係在台北市○○街十四巷十號而非系爭房屋乙節，上訴人辯稱：
    上訴人乙○○已於八十五、八十六年間將系爭房屋贈與上訴人甲○○並交其使用
    云云，並無可採。
五、上訴人復辯稱：乙○○因原承租國有房屋，系爭房屋係於四十五年間興建，合併
　　與甲○○之占有，已逾四十餘年，係以行使地上權之意思於他人土地上建造房屋
　　使用，已具備民法第七百六十九條及第七百七十二條有關時效取得地上權之要件
　　，並非無權占有使用系爭土地等語。被上訴人則否認上訴人有何時效取得地上權
　　之事實，經查：
  (一)按占有使用他人之土地，必須以「行使地上權」之意思而占有，始符合因時效取
    得地上權之要件，此項行使地上權之意思，依民法第九百四十四條第一項規定，
    既不在「推定」之列，即須由占有人負證明之責，若依其所由發生之事實之性質
    ，無行使地上權之意思者，非有變為以行使地上權之意思而占有之情事，其取得
    時效，不能開始進行，最高法院八十六年台上字第六一九號、六十四年台上字第
    二五五二號著有判例。查上訴人固辯稱系爭房屋自四十五年於系爭土地上興建至
    今已逾四十餘年，惟就其所主張之占有使用系爭土地係基於「行使地上權」之意
    思乙節，則未舉證以實其說，空言抗辯並不足採。
  (二)退步而言，縱認上訴人主張其占有使用系爭土地係基於「行使地上權」之意思屬
    實，按占有人因時效取得地上權登記請求權，向該管地政機關請求為地上權登記
    ，經地政機關受理，受訴法院應就占有人是否具備時效取得地上權之要件為實體
    上裁判者，須以占有人於土地所有權人請求拆屋還地前，已具備時效取得地上權
    之要件為由，向地政機關請求登記為地上權人為前提，倘占有人係在土地所有人
    提起拆屋還地之訴後，始主張具備時效取得之要件，向地政機關聲請為地上權登
    記者，即無上開原則之適用，此有最高法院八十六年台上字第八二九號、八十六
    年台上字第三一四０號判例均可資參照。上訴人並未舉證證明於被上訴人提起本
    件拆屋還地訴訟前，已先向地政機關申請登記為地上權人之事實，依上開判例要
    旨，上訴人辯稱其就系爭土地已取得地上權之權利，並非無權占有云云，亦無可
    採。
六、系爭房屋坐落於上訴人與其他人共有之系爭土地上，系爭房屋係屬上訴人乙○○
    所有，現由上訴人等二人占有使用中，已如前述，上訴人復未能提其他積極證據
    足證其有何占有系爭土地之正當權源，則被上訴人本於所有權之作用，請求上訴
    人等應將自上開房屋遷出、上訴人乙○○應將上開房屋拆除後將上開土地返還被
    上訴人及全體共有人，即為正當，應予准許。
七、按無法律上之原因而受利益，致他人受損害者，應返還其利益，但依其利益之性
    質或其他情形不能返還者，應償還其價額，民法第一百七十九條前段、第一百八
    十一條後段分別定有明文。又無權占有他人土地，可能獲得相當於租金之利益，
    為社會通常之觀念，最高法院六十一年台上字第一六九五號判例可資參照。本件
    上訴人乙○○、甲○○無權占用系爭土地，已如前述，則被上訴人依據不當得利
    之之法律關係，請求上訴人乙○○自起訴前五年即八十五年八月十日起、上訴人
    甲○○自八十六年一月一日起均至返還系爭土地之日止，由乙○○單獨（自八十
    五年八月十日起至八十五年十二月三十一日止）及上訴人等二人共同（自八十六
    年一月一日起至返還系爭土地之日止）給付其相當於租金之損害金亦屬正當，應
    予准許。至於被上訴人得請求上訴人給付之金額，本院認定如下：
  (一)按城市地方房屋之租金，以不超過土地及其建築物申報總價年息百分之十為限，
    土地法第九十七條定有明文。
  (二)查系爭建物位於金山南路旁，距離信義路約二十公尺，建物旁邊即為東門市場，
    交通便利、路況繁榮一情，業據原法院至現場履勘製成勘驗筆錄在卷可參，並有
    被上訴人提出系爭建物及附近環境照片三幀可憑（原審卷，八五至八六頁、九○
    至九一頁）。本院審酌系爭土地處於繁榮地區等情狀，認為被上訴人請求之不當
    得利損害金應以系爭土地申報地價年息百分之五計算為適當，上訴人亦同意此計
    算方式（本院卷，一四○頁）。
  (三)系爭土地八十三年七月之申報地價為每平方公尺一一一、○○○元、八十六年七
    月之申報地價為每平方公尺一一六、七○○元、八十九年七月之申報地價為每平
    方公尺九五、六○○元，有台北市地價謄本在卷可證（本院卷，一○八頁）。上
    訴人乙○○、甲○○占用系爭土地面積為十八點五九平方公尺，有上開複丈成果
    圖可證，並經本院向臺北市建成地政事務函查屬實，有該所函可憑（本院卷，七
    九頁）。被上訴人對於系爭土地之應有部分為一八一○九分之一五七○三（即○
    ．八六七，小數點以下四捨五入，下同）乙節，有土地登記簿本可參（原審卷，
    一五頁）。故上訴人應給付之金額為：
    1.上訴人乙○○應單獨給付部分：
      85.08.10-85.12.31共四個月又二十一日，即四點六八個月
      計算式：111,000元x18.59x5%÷12x4.68x0.867=34,886元
    2.上訴人等二人應共同給付部分：
      (1)86.01.01-86.06.30共六個月
        計算式：111,000元x18.59x5%÷12x6x0.867=44,726元
      (2)86.07.01-89.06.30共三年
        計算式：116,700元x18.59x5%x3x0.867=282,137元
      (3)89.07.01起至返還土地之日止每月給付金額
      計算式：95,600元x18.59x5%÷12x0.867=6,420元
　(四)綜上所述，被上訴人請求上訴人乙○○給付自八十五年八月十日起至八十五年十
　　二月三十一日止相當於租金之不當得利三萬四千八百八十六元，上訴人等二人共
　　同給付自八十六年一月一日起至八十九年六月三十日止之不當得利金共計三十二
　　萬六千八百六十三元（44,726+282,137）以及自八十九年七月一日起至返還土地
　　之日止每月以六千四百二十元計算之損害金為有理由，逾此部分之損害金部分為
　　無理由，應予駁回。至於其所為之利息請求並未能陳明該利息之性質及其請求之
　　依據為何，該部分請求為無理由，應予駁回。
八、從而被上訴人本於所有權之作用並依據不當得利之法律關係，請求上訴人等應將
　　自上開房屋遷出、上訴人乙○○應將上開房屋拆除後將上開土地返還被上訴人及
　　全體共有人、上訴人乙○○應給付三萬四千八百八十六元、上訴人等應共同給付
　　三十二萬六千八百六十三元及自八十九年七月一日起至返還土地之日止每月以六
　　千四百二十元計算之損害金，均為有理由，應予准許。逾此所為請求，為無理由
　　，應予駁回。原審就超過上開應准許部分，為上訴人敗訴之判決，並為假執行及
　　免為假執行之宣告，自有未洽，上訴意旨就此部分指摘原判決不當，求予廢棄改
　  判，為有理由。至於上開應准許部分，原審判為被上訴人勝訴之判決，並為假執
　　行及免為假執行之宣告，核無違誤，上訴意旨，就此部分，仍執陳詞，指摘原判
　　決不當，求予廢棄，為無理由，應駁回其上訴。
九、本件事證已臻明確，兩造其餘主張與舉證，無一一論列之必要，併此敘明。
十、據上論結，本件上訴為一部有理由，一部無理由，依民事訴訟法第四百五十條、
　　第四百四十九條第一項、第七十九條但書，判決如主文。
中　　　華　　　民　　　國　　九十一　　年　　 十二　　 月　　 二十四　 日
　　　　　　　　　　　　　　  民事第十二庭
　　　　　　　　　　　　　　　　　審判長　法　官　林　丁　寶
　　　　　　　　　　　　　　　　　　　　　法　官　林　恩　山
　　　　　　　　　　　　　　　　　　　　　法　官　高　鳳　仙
右正本係照原本作成。
如不服本判決，應於收受送達後二十日內向本院提出上訴書狀，其未表明上訴理由者
，應於提出上訴後二十日內向本院補提理由書狀（均須按他造當事人之人數附繕本）
上訴時應提出委任律師或具有律師資格之人之委任狀；委任有律師資格者，另應附具
律師及格證書及釋明委任人與受任人有民事訴訟法第四百六十六條之一第一項但書或
第二項（詳附註）所定關係之釋明文書影本。
中　　　華　　　民　　　國　　九十一　　年　　 十二　　 月　　 二十七　 日
　　　　　　　　　　　　　　　　　　　　　書記官　黃　慶　霽
附註：
民事訴訟法第四百六十六條之一（第一項、第二項）：
對於第二審判決上訴，上訴人應委任律師為訴訟代理人。但上訴人或其法定代理人具
有律師資格者，不在此限。
上訴人之配偶、三親等內之血親、二親等內之姻親，或上訴人為法人、中央或地方機
關時，其所屬專任人員具有律師資格並經法院認為適當者，亦得為第三審訴訟代理人
。
